【裁判字號】    97,訴,1417
【裁判日期】    971211
【裁判案由】    給付借款
【裁判全文】
臺灣桃園地方法院民事判決              97年度訴字第1417號
原      告  乙○○
訴訟代理人  李承訓律師
            袁健峰律師
            陽文瑜律師
被      告  甲○○
            丙○○
            丁○○
共      同
訴訟代理人  陳俊傑律師
複  代理人  戊○○
上列當事人間請求給付借款事件，於97年11月27日言詞辯論終結
，本院判決如下：
    主  文
被告應給付原告新台幣肆佰伍拾伍萬元及自民國九十六年十二月
二十六日起至清償日止，按週年利率百分之二十計算之利息。
訴訟費用由被告負擔。
本判決第一項於原告以新台幣壹佰伍拾萬元為被告供擔保後，得
為假執行；但如被告以新台幣肆佰伍拾伍萬元為原告供擔保，得
免為假執行。
    事實及理由
壹、程序方面:
    按訴狀送達後，原告不得將原訴變更或追加他訴。但擴張或
    縮減應受判決事項之聲明者，不在此限，民事訴訟法第255
    條第1 項但書第3 款定有明文。本件原告起訴時，請求「被
    告應給付原告新台幣（下同）500 萬元及自民國96年10月26
    日起至清償日止按週年利率5%計算之利息」（見支付命令聲
    請狀），嗣於97年9 月9 日將上開利息之起算日變更為97年
    1 月26日（見本院卷第28頁），復於97年10月16日將聲明變
    更為「被告應給付原告455 萬元及自96年12月26日起至清償
    日止，按週年利率20% 計算之利息」（見本院卷第47頁），
    核屬減縮（就起算日部分）及擴張（就利率部分）應受判決
    事項之聲明，與上開法條之規定，尚無不合，應予准許。
貳、實體方面：
一、原告主張：
  (一)被告於96年10月25日透由訴外人唐文貴、王科豪向原告借款
    500 萬元，約定月息三分，97年1 月25日清償，原告預扣三
    個月利息45萬元後，將借款455 萬元在介紹人王科豪辦公室
    交付被告，被告為擔保上開借款債務之履行，由被告甲○○
    、丙○○分別以其等所有坐落在桃園縣楊梅鎮○○段106 、
    122 地號土地（下稱系爭土地）設定最高限額700 萬元之抵
    押權予原告，兩造並簽立借據為憑。詎借款清償日期屆至後
    ，原告屢向被告催討，均未獲還款，經由王科豪向被告詢問
    ，被告表示願支付一個月利息15萬元，嗣被告雖經由王科豪
    向原告表示希望原告同意塗銷抵押權供其向銀行貸款，然被
    告所提供不動產之目的係為擔保系爭借款債權之履行，一旦
    塗銷即無保障，自不可能同意。
  (二)兩造雖約定以月息三分計算，然因此部分已超過法定最高利
    率，故應以週年利率20% 計算，而被告自借款後僅有支付15
    萬元利息，以交付之借款455 萬元按週年利率20% 計算，一
    年之利息為91萬元，則為計算方便，被告清償之15萬元用以
    抵積欠之2 個月利息，本件請求之利息起算日即為借款日後
    二個月之96年12月26日，原告爰依民法第474 條第1 項、第
    477 條前段請求，並聲明：1 、被告應給付原告455 萬元及
    自96年12月26日起按週年利率20% 計算之利息。2 、原告願
    供擔保，請准宣告假執行。
二、被告則以：被告向原告借款時，雙方已口頭約定，本件係短
    期借款，經被告向平鎮市農會以系爭土地抵押貸得款項後，
    原告應配合塗銷抵押權，由平鎮市農會向原告清償，惟被告
    於97年3 月25日經平鎮市農會同意貸款後，原告竟避不見面
    ，是本件被告請求清償系爭借款，顯附有停止條件，即原告
    於平鎮市農會就被告甲○○提供之系爭土地暨其上建物 (門
    牌號碼：桃園縣楊梅鎮○○○ 段12號)， 設定第二順位抵押
    權予平鎮市農會並撥款前，協同塗銷上開第一順位抵押權為
    原告請求清償之停止條件，從而，原告既拒絕配合，原告請
    求清償借款之停止條件顯未成就，被告自得拒絕付款等語置
    辯；並聲明：1 、原告之訴駁回。2 、若受不利判決願供擔
    保免予假執行。
三、本院之判斷：
  (一)兩造不爭執事項（見本院卷第52至53頁）：
    1.被告於96年10月25日向原告約定借款500 萬元，約定月息
      三分，並先預扣3 個月利息45萬元，清償日為97年1 月25
      日，原告交付借款後，被告為擔保上開借款債務，以系爭
      土地設定最高限額700 萬元之抵押權予原告。
    2.被告已清償15萬元。
  (二)按稱消費借貸者，謂當事人一方移轉金錢或其他代替物之所
    有權於他方，而約定他方以種類、品質、數量相同之物返還
    之契約，民法第474 條第1 項定有明文。消費借貸既以移轉
    金錢或其他代替物之所有權為要件，故利息先扣之消費借貸
    ，其貸與之本金自應以利息預扣後實際交付借用人之金額為
    準。兩造對本件借款約定借款500 萬元，預扣利息45萬元均
    不爭執，故此預扣利息之45萬元自不得算入消費借貸之金額
    。
  (三)被告雖辯稱另有給付40萬元佣金與介紹人，故扣除預扣利息
    及佣金後，實際僅拿415 萬元，然查，依被告自陳當時係向
    原告約定借款500 萬元，此500 萬元包含預扣利息45萬元、
    佣金40萬元（見本院卷第21至22、52頁），佣金40萬元既係
    包含於借款總額之內，可知依兩造之約定，該佣金40萬元即
    應由被告負擔，從而，無論此佣金為原告直接交付與介紹人
    （此種消費借貸之交付方式為原告依被告之指示將借款中之
    40萬元交付與介紹人），或係由原告將借款交由被告後（此
    為典型之消費借貸交付方式），再由被告交與介紹人，此40
    萬元均已交付與被告，故此40萬元佣金，自屬兩造間消費借
    貸之金額。從而，兩造間之消費借貸金額為455 萬元（500
    萬-45 萬=455萬），自堪認定。
  (四)按當事人主張有利於己之事實，就其事實有舉證之責任，民
    事訴訟法第277 條定有明文。被告另辯稱兩造有口頭約定，
    經被告向平鎮市農會以系爭土地抵押貸得款項後，原告應配
    合塗銷抵押權，由平鎮市農會向原告清償，惟被告經平鎮市
    農會同意貸款後，原告竟避不見面，是本件被告請求清償系
    爭借款，為附有停止條件，原告拒絕配合，其請求清償借款
    之停止條件顯未成就等語，原告則否認兩造間有此約定之事
    實存在，故被告自應就兩造間有為此約定之事實負舉證責任
    ，被告對此部分既未能舉證以實其說，自難認其辯詞可採。
  (五)按消費借貸契約，借用人應於約定期限內，返還與借用物種
    類、品質、數量相同之物，民法第478 條前段定有明文。經
    查，兩造就約定之清償日為97年1 月25日均不爭執，而原告
    起訴時（97年7 月18日）已逾兩造約定之清償期日，則原告
    自得依消費借貸之法律關係請求返還。
  (六)按「約定利率，超過週年百分之二十者，債權人對於超過部
    分之利息，無請求權」；「清償人所提出之給付，應先抵充
    費用，次充利息，次充原本」，民法第205 條、第323 條前
    段分別定有明文。原告主張就被告清償之15萬元用以抵充2
    個月之利息等語，經查，兩造對本件消費借貸約定之利息為
    三分，被告已清償15萬元等事實均不爭執，而約定利息三分
    ，週年利率即為百分之三十六，依民法第205 條，就超過百
    分之二十之部分原告自無請求權，故原告每月得請求之利息
    為75,833元（元以下四捨五入，455 萬20% 12=75,833.
    333） ，2 個月得請求之利息為151,666 元，原告主張以被
    告給付之15萬元抵充2 個月之利息，即有理由。故原告主張
    利息起算日自96年12月26日（借款日為96年10月25日）起，
    按週年利率百分之20自計算，自屬有據，應予許可。
  (七)從而，原告原告依消費借貸之法律關係，請求被告給付原告
    如主文第1 項所示之金額及利息，為有理由，應予准許。
  (八)兩造均陳明願供擔保，聲請宣告或免為假執行，經核均合於
    法律之規定，爰各別酌定相當之擔保金額分別宣告假執行或
    免為假執行。
  (九)本件事證已臻明確，兩造其餘主張、陳述及所提證據資料，
    經本院斟酌後，認與判決結果不生影響，爰不再一一論述，
    併此敘明。
據上論結，本件原告之訴，為有理由，依民事訴訟法第78條、第
390條第2項、第392條第2項，判決如主文。
中    華    民    國    97    年    12    月    11    日
                  民事第二庭    法  官  王耀興
如對本判決上訴，須於判決送達後20日內向本院提出上訴狀。
中    華    民    國    97    年    12    月    11    日
以上係按照原本作成。
                                書記官  李宛儒


司法院資訊處製作；財團法人民間司法改革基金會備份。
